最　高　行　政　法　院　判　決　　　　　　　　　　　九十一年度判字第四三號
　　再 審原 告　甲○○
　　再 審被 告　經濟部智慧財產局
　　代　表　人　陳明邦
右當事人間因發明專利申請事件，再審原告對本院中華民國八十九年一月七日八十九
年度判字第三五號判決提起再審之訴。本院判決如左：
　　主  文
再審之訴駁回。
再審訴訟費用由再審原告負擔。
　　事  實
緣再審原告於民國八十一年五月十五日以其「具有止血、消炎、消腫、止痛、止泄、
驅風、促進消化、降衝、解熱、裏表、發汗．．．等多重療效之生藥劑」，係由三七
、肉桂、丁香與白及等藥物，依比例調配而成之內服用生藥劑等情，向再審被告申請
發明專利。經編為第00000000號審查，不予專利。再審原告變更發明名稱為
「一種治療產後低血壓、腹痛、產後子宮出血、惡露、發炎、胃腸出血、傷風、傷寒
、結膜炎、眼睛因受傷引起之白內障、急慢性肝炎、失眠及不眠等多種症狀之生藥劑
」，並修正專利說明書，申經再審查結果，仍不予專利，發給八十四年五月十八日台
專（玖）○一○五九字第一二○八五七號專利再審查審定書。再審原告不服，向經濟
部提起訴願，經以逾越訴願法定期間駁回，訴經行政院以八十七年一月十九日台八七
訴字第○二六八○號再訴願決定將原決定撤銷，由原決定機關另為適法之決定。經濟
部重為訴願決定，仍駁回其訴願，再審原告仍表不服，提起再訴願復遭駁回，遂提起
行政訴訟，經本院八十九年度判字第三五號判決（下稱原判決）駁回其訴後，再審原
告以原判決有適用法規顯有錯誤之再審事由，提起本件再審之訴。茲摘兩造訴辯意
旨於次：
再審原告起訴意旨及補充理由略謂：一、針對鈞院判決理由所稱：本案欠缺具公信力
之診斷、治療功效之數據，起訴理由仍未充分說明其發明之技術內容、特點及其所獲
功效之論據一節，再審原告說明如下：本發明專利申請案為先進民俗文化綜合醫療科
技，其中包括：（１）婦女產後診斷學（２）胃腸診斷學（３）傷風觸覺診斷學（４
）眼睛傷害診斷學（５）失眠、不眠診斷學（６）肝炎診斷學等最先進民俗文化綜合
專科醫學診斷學。故審查本件發明必須依據本發明專利申請案之論文、臨床試驗結果
，不得違法引用外來言論數據，才不致於在審查進程發生錯誤，造成偏差。二、針對
鈞院判決理由所稱：本案送請國立中國醫藥研究所審查結果，原處分以本案所述天然
形態之生藥材及其組合成分未明，欠缺一定物理化學之界定及特徵：未載明藥理作用
之試驗結果、治療範圍過廣；病人如何取樣未說明；治療效果缺乏公正性及公信力一
節，再審原告說明如下：1.本案送請國立中國醫藥研究所審查其結果，是找到不懂也
不會先進民俗文化醫療科技者，於事無補，造成審查方向完全錯誤。2.本案所界定之
生藥材及其調劑後為食用藥材活性成分並不發生中和作用保有所界定之生藥材：（１
）三七（２）肉桂（３）丁香（４）白及等四種生藥材所含單味活性成分，並無所謂
生藥材及其組合成分未明，此項審查結論引用冒充、抄襲、模仿、影射或其他不實
情形，違反專利法規定否准專利權，依專利法規定申請撤銷原處分、訴願決定、再訴
願決定，請核發專利權。3.本發明專利申請案所界定生藥材（１）三七（２）肉桂（
３）丁香（４）白及等四種生藥材一定物理化學之界定及特徵如下：（１）三七特徵
：性味：甘微苦、性溫。其物理化學之界定：成分：參三七含皂素，為”三七甲素”
及三七乙素等。（２）肉桂：特徵：性味：特異芳香性，味辛烈，微帶收歛性。（辛
、甘、溫）：其物理化學之界定：成分：含精油”1％”其主要成分為”肉桂醛””
樟腦油透””除蛔蒿油素””沉香油透醇”及”丁香油酚”等。（３）丁香：特徵：
性味：有特異芳香性峻烈味。（辛、溫）。其物理化學之界定：成分：含有一種揮發
油，名”丁香油”約15－20％其主要成分為70－85％之”丁香油酚2－3％”乙醯丁香
油酚及”丁香油透”等。（４）白及：特徵：性味：緩和微苦。（苦平）。其物理化
學之界定：成分：含有”粘液質””精油”及”肝醣”等。並無所謂欠缺一定物理化
學之界定及特徵。三、針對鈞院判決理由所稱：有關病人如何取樣及療效缺乏公正性
、公信力部分，再審原告並未提供充分資料補充一節，再審原告說明如下：本案有關
病人是經由先進民俗文化專科醫學之診斷學診斷後加以治療，並無所謂有關病人如何
取樣及療效缺乏公正性、公信力部分。再審原告已提供本發明專利申請案第0000
0000號案論文、臨床試驗結果資料，不需要任何補充，請鈞院詳閱。四、針對鈞
院判決理由所指稱：再審原告以中醫典籍有關三七、丁香、肉桂、白及等早已有記載
或現代醫學已知之藥效，用以申請發明專利之要件不符一節，再審原告說明如下：本
發明專利申請案所請多種療效治療劑，是以中藥材為依據食用藥材活性成分為古老製
藥傳統珍貴民俗文化研發成功而來，以食用藥材活性成分創造人類人體即得健康，在
於發揮中醫藥原有速效性、根治性、痊癒性功效，避免藥效流失與藥效浪費。五、針
對鈞院判決理由所稱：本案未列劑例數、統計分析及分析方法一節，再審原告說明如
下：本案為先進民俗文化醫療科技，而內服多種症狀治療劑之療效已列劑例數在（發
明之技術內容）內具有詳細劑量，如發明專利說明書（修正本）第四頁，且其統計分
析及分析方法如論文、臨床試驗結果所示，請鈞院詳閱。六、針對鈞院判決理由所稱
：由研究機構之專業學者所為之審查意見一節，再審原告說明如下：本發明專利申請
案為先進民俗文化醫療科技為專科醫學、藥學，再審被告根本不懂本發明專利申請案
第00000000號案論文、臨床試驗結果，引用冒充、抄襲、模仿、影射或其他
不實情形造成，故請撤銷原處分、訴願決定、再訴願決定並核發專利樣。七、針對鈞
院判決理由所稱：再審原告請求言詞辯論殊無必要一節，說明如下：本案為先進民俗
文化綜合專科醫學、醫藥、醫療科技，因為鈞院刻意回避再審原告請求言詞辯論，導
致所為審查錯誤，故再審原告第二次請求言詞辯論殊有必要。八、專利法中所稱新發
明中並未規定所請的中藥藥劑成分必須以生化成分表示，因為每一種中藥藥材均為多
重成分，如將某一中藥藥材完全分離成純生化成分後，再將此等完全相同成分及比例
之生化成分重新混合企圖還原時，其混合後之藥效卻與原未分離前之中藥藥材的藥效
完全不同。九、本發明所界定之中藥藥材「三七」所含單味活性成分為多種活性皂素
成分，其中藥藥理特徵為散免性藥理，在煎煮分離純生化湯藥製劑製藥過程，中藥藥
材三七所含單味活性成分「皂素」會隨著水煮蒸發消失，再審原告並無有效技術分離
純生化有效成分，其它中藥同樣也是無法分離純生化有效成分。因此中藥藥材以三七
為例，從古至今為止，仍然遵循古中藥藥理，已知習慣爰用三七中藥藥材所含單味活
性成分為有效成分，沒有任何改變。是故再審被告要求再審原告提供純化之藥材之純
生化有效成分之審查決定是違反專利法的。請鈞院判決廢棄原判決，並撤銷原處分及
一再訴願決定，重為適法處分，核發專利權等語。
再審被告答辯意旨略謂：一、系爭專利係關於『一種治療產後低血壓、腹痛、產後子
宮出血、惡露、發炎，胃腸出血、傷風、傷寒、結膜炎、眼睛因受傷引起之白內障、
急慢性肝炎、失眠及不眠等多種症狀之生藥劑』，其係由三七、肉桂、丁香、白及等
藥物依特定比例調配而成之內服生藥劑，再審起訴理由除針對原處分指摘外，並未說
明原判決有如何適用法規顯有錯誤情事，故依修正前行政訴訟法第二十八條各款情形
之一者視之，本案起訴尚非合法。二、按提起再審之訴有所謂發現未經斟酌之重要證
物者，係指證物在訴訟程序中即已存在而當事人不知其存在；本件再審起訴理由所附
證據並不符合修正前行政訴訟法第二十八條第十款所稱之重要證物，故與再審之訴要
件不符。三、關於再審被告不予專利之具體理由已答辯於再審查審定書、訴願答辯書
、行政訴訟答辯書。綜上所述，再審被告原處分並無違法，請駁回再審之訴等語。
　　理  由
按行政訴訟當事人對本院之判決提起再審之訴，必須具有行政訴訟法第二百七十三條
第一項所列各款情形之一者，或該條第二項之情形始得為之，而該條第一項第一款所
謂適用法規顯有錯誤者，係指原判決所適用之法規與該案應適用之現行法規相違背或
與解釋判例有所牴觸者而言，至於法律上見解之歧異，再審原告對之縱有爭執，要難
謂為適用法規顯有錯誤，而據為再審之理由。本件原判決謂：『按稱發明者，謂利用
自然法則之技術思想之高度創作，為專利法第十九條所規定。同法第二十條第一項復
規定，凡可供產業上利用之發明，無該項所列三款情事之一者，得申請取得發明專利
。若不能供產業上利用者，自不得申請取得發明專利。又申請發明專利之說明書，除
應載明申請專利範圍外，並應載明有關之先前技術、發明之目的、技術內容、特點及
功效，使熟習該項技術者能瞭解其內容並可據以實施。申請專利範圍，應具體指明申
請專利之標的、技術內容及特點，復為同法第二十二條第三項及第四項所明定。本件
再審原告於八十一年五月十五日以其「具有止血、消炎、消腫、止痛、止泄、驅風、
促進消化、降衝、解熱、裏表、發汗．．．等多重療效之生藥劑」，係由三七、肉桂
、丁香與白及等藥物，依比例調配而成之內服用生藥劑等情，向再審被告申請發明專
利。經編為第0000000號審查，不予專利。再審原告變更發明名稱為「一種治
療產後低血壓、腹痛、產後子宮出血、惡露、發炎、胃腸出血、傷風、傷寒、結膜炎
、眼睛因受傷引起之白內障、急慢性肝炎、失眠及不眠等多種症狀之生藥劑」，並修
正專利說明書，申經再審查結果，略以：本案所請係由三七、肉桂、丁香與白及等藥
物，依特定比例調配而成之內服用生藥劑，惟以天然形態存在之生藥材及其組合，因
其中之成分未明，缺乏一定構造及物理性質之界定，不符專利要件；又所請生藥劑之
治療範圍過廣，幾乎成為萬靈丹，而各藥之比例組合後卻缺乏一定物理化學之特徵，
難以支持該組合物之治療作用，說明書中未以實例載明所請生藥劑之物理化學之特徵
及其藥理作用之試驗結果（本案說明書所載以外之其他動物試驗結果），不符專利要
件；又說明書中有關治療各種疾病症狀之病人係如何取樣，未見說明；另說明書中所
述各種疾病症狀，經服用所請組合物後之治療效果，缺乏公正及公信力，難符專利要
件，乃依專利法第二十條第一項前段、第二十二條第三項、第四項規定，為本案應不
予專利之審定。再審原告不服，循序提起訴願、再訴願，遞遭決定駁回。再審原告起
訴主張本案是依據所界定中藥材所含活性成分就可以治病，不需任何技術；有關發明
之目的、技術內容、特點及功效，均詳載於申請案說明書；本案係歷經四十餘年臨床
試驗所得結果，並無所謂生藥劑之治療範圍過廣之情形；又本案為傳染性肝炎病毒中
毒、解毒治療劑，為西醫藥四環黴素中毒、解毒治療劑；至如何取樣，與專利權完全
沒有任何牽連；有關成分比例有其一日用量及一次用量，並無成分不明之情形；所謂
肝壓五○○降至三十六，其肝壓單位是指肝炎引起肝壓過高，度數由五○○度降至三
十六度單位是度數；另所指欠缺公信力之診斷、治療功效之數據一節，再審原告已將
診斷學重複提出說明，本案完全符合申請專利要件云云。經查本案所請之生藥劑係由
三七、肉桂、丁香與白及等藥物依特定比例調配而成的內服用生藥劑，所請之生藥劑
欠缺主要活性化合物之界定，且其所指該生藥材經一特定比例組合後即可治療產後低
血壓、腹痛、產後子宮出血、惡露、發炎、胃腸出血、傷風、傷寒、結膜炎、眼睛因
受傷引起之白內障、急慢性肝炎、失眠及不眠等多種症狀，欠缺具公信力之診斷、治
療功效之數據，起訴理由仍未充分說明其發明之技術內容、特點及其所獲功效之論據
，核與首揭法條規定之申請發明專利之要件不符。次查本件因涉及醫藥領域之專業判
斷，前經訴願機關先後將再審原告之申請卷、訴願及再訴願理由書、再審被告之答辯
書等送請國立中國醫藥研究所審查結果，略謂：原處分以本案所述天然形態之生藥材
及其組合、成分未明，欠缺一定物理化學之界定及特徵；未載明藥理作用之試驗結果
，治療範圍過廣；病人如何取樣未說明；治療效果缺乏公正性及公信力，而駁回申請
。再審原告所指中藥廠製造單味純化藥材，再提供單味調劑組合，因此本案並無成分
不明之存在，也有其一定構造及物理性質之界定一節，然查藥廠並未能具以申請專利
，且其產品亦非純化者，故與本申請案無關；有關病人如何取樣及療效缺乏公正性、
公信力部分，再審原告並未提供充分資料補充；再審原告以中醫典籍有關三七、丁香
、肉桂、白及等早已有記載或現代醫學已知之藥效，用以申請發明專利，亦與發明專
利之要件不符。又再審原告所指古今中外對本案範圍內之產後子宮出血、惡露、腹痛
、子宮發炎、腹瀉、腸痛、胃腸潰瘍、胃出血、暈血、低血壓、眼科症狀等均無藥可
治云云，並非事實；而內服多種症狀治療劑之療效，未列劑例數、統計分析及分析方
法，所提供之資料未能充分表達符合發明之要件等情，有該研究所八十七年三月二十
六日台（八十七）秘字第二四九號函及其附件審查意見書暨八十七年八月十四日台八
七所字第八四○號簡便行文表附於訴願卷可稽，此項由研究機構之專業學者所為之審
查意見，具有專門性、客觀性及公正性，有其科學上之根據，自足採憑。再審原告之
上述主張，實其個人主觀之論點，尚無可取。是再審被告以本案不符申請發明專利之
要件，乃依專利法第二十條第一項前段、第二十二條第三項、第四項規定，為本案應
不予專利之審定。經核並無違誤，一再訴願決定遞予維持，亦無不合。再審原告起訴
意旨難認有理由，應予駁回。又本件事證已明，再原告審請求言詞辯論，殊無必要，
併予明。』為由，乃依修正前行政訴訟法第二十六條後段，判決駁回再審原告在前
訴訟程序之訴。核其所適用之法規與該案應適用之現行法規並無違背，與解釋判例，
亦無牴觸，並無所謂適用法規顯有錯誤之情形；再審原告以前揭事實欄所載理由，主
張原判決適用法規顯有錯誤，核屬法律上見解之歧異；從而再審原告主張原判決有適
用法規顯有錯誤之再審事由提起本件再審之訴，揆諸首揭說明，殊難認有再審理由，
應予駁回。
據上論結，本件再審之訴為無理由，爰依行政訴訟法施行法第二條、第三條、行政訴
訟法第二百八十一條、第二百七十八條第二項、第九十八條第三項前段，判決如主文
。
中　　華　　民　　國　　九十一　　　年　　　一　　　　月　　　　十　　　日
                    最 高 行 政 法 院  第 四 庭
                                審 判 長 法  官　　　葉　振　權
                                         法  官      廖  宏  明
                                         法  官　　　吳　錦　龍
                                         法  官　　　劉　鑫　楨
                                         法  官　　　吳　明　鴻
右  正  本  證  明  與  原  本  無  異
　　　　　　　　　　　　　　　　　　　　 法院書記官　陳　盛　信
中　　華　　民　　國　　九十一　　　年　　　一　　　　月　　　十一　　　日
